【裁判字號】    89,訴,43
【裁判日期】    890308
【裁判案由】    
【裁判全文】
台灣台東地方法院民事判決  八十九年度訴字第四十三號
    原      告  台東縣農會
    法定代理人  甲○○
    訴訟代理人  李泰宏律師
    被      告  乙○○
    訴訟代理人  劉秀真律師
右當事人間拆屋還地事件，本院判決如左：
    主      文
被告應將坐落台東縣卑南鄉○○段六二四地號、六二七地號及六二八地號土地如附圖
Ｃ（面積零點零零零二公頃）、Ｄ（面積零點零壹肆肆公頃）、Ｅ（面積零點零零壹
捌）、Ｆ（面積零點零零零壹公頃）所示部分建物拆除，將土地返還原告。
訴訟費用由被告負擔。
本判決第一項於原告以新台幣伍拾萬伍佰元供擔保後，得假執行。被告如於假執行程
序實施前以新台幣壹佰伍拾萬壹仟伍佰元預供擔保得免為假執行。
    事      實
甲、原告方面：
  一、聲明：如主文第一項所示，及以供擔保為條件之假執行宣告。
  二、陳述：
  （一）台東縣卑南鄉○○段六二四、六二七、六二八地號土地為原告所有，訴外人
        丙○○（原為本件被告，嗣經原告撤回）無正當權源，卻於其上興建加強磚
        造二樓房屋居住，嗣於民國七十九年三月三十日將房屋售予被告，被告更於
        八十三年間於其上增建三樓（其坐落位置、面積均詳如附圖Ｃ、Ｄ、Ｅ、Ｆ
        所示），被告亦屬無權占有系爭土地，爰依民法第七百六十七條之規定起訴
        請求被告拆除地上物，將土地返還原告。
  （二）退步言之，茍如被告所辯丙○○係向原告租用系爭土地，然因系爭土地係耕
        地，性質上為耕地租賃，丙○○擅自變更用途於其上建屋，將該地違法轉租
        予被告，並積欠租金已逾二年，茲以本訴狀繕本之送達為終止租約之意思表
        示。
  （三）退萬步言之，縱認本件係為租地建屋，當事人雖未明定租賃之期限，依契約
        之目的，探求當事人之真意，亦應解為定有租至房屋不堪使用時為止之期限
        ，並應受民法第四百四十九條第一項期限不得逾二十年之限制。丙○○五、
        六十年間即在系爭土地建屋居住，迄今已逾二十年，該租賃契約早已消滅。
        況被告一再肆意改建，在「質」、「量」上均一再「擴充」，顯已違當初之
        真意，更已非經濟之弱者，已非當初法律保護經濟弱者之宗旨。從而，原告
        本於所有權之作用及租賃關係消滅後之法律關係請求被告拆屋還地應無不合
        。
   三、證據：提出各土地登記簿謄本、所有權狀影本各三件、地籍圖謄本乙件、照
       片乙張，並請求履勘現埸及囑託地政機關測量。
乙、被告方面：
  一、聲明：（一）駁回原告之訴及假執行之聲請。（二）如受不利判決，願供擔保
      擔保准免為假執行。
  二、陳述：
  （一）原告與訴外人黃天助自五十年間起就系爭土地即有租地建屋之不定期租賃關
        係存在，彼時雙方雖未簽訂書面契約，然並無禁止轉讓房屋之特約，且黃天
        助於五十二年間即在系爭土地上建屋，原告明知其情，非但未加反對，更自
        六十年間起前往黃天助處收取租金，足認前開契約係屬租用基地建築房屋契
        約。依該種契約性質，應推定出租人於訂約時已同意租賃權得隨建築物移轉
        他人。黃天助去世後，由其子丙○○繼承取得系爭土地之租賃權，丙○○嗣
        於七十九年三月三十日將黃天助所建房屋售予被告，系爭土地之租賃權隨之
        移轉予被告，足證被告係有權使用系爭土地。
  （二）原告於提起本件訴訟之前未曾向被告為催告繳租之意思表示，自不得以承租
        人積欠租金額達兩年以上為理由，終止租賃契約。本件土地租賃自始並未約
        定專為農耕之用，其性質上屬於租用地基建築房屋，並無變更使用之問題。
  （三）民法八十八年四月二日新增定之第四百四十九條第三項規定，租用基地建築
        房屋，並無二十年租賃期間上限之限制。又縱認有上開期間之限制，然承租
        人仍為租賃物之使用收益，而出租人不即表示反對之意思，依民法第五百五
        十一條之規定視為不定期限繼續契約，至房屋不堪使用時始消滅。另被告所
        有房屋，並無不堪使用之情形。況且最高法院五十一年台上字第二九八七號
        判例認『租用建築房屋之基地，非有土地法第一百零三條所列各款情形之一
        ，出租人不得收回，縱該地上所建之房屋因故滅失，而租用基地之契約要未
        失其存在，承租人仍得申請重建，且其申請重建之屋，除契約別有規定者從
        其約定外，不問是否與原狀相符，出租人均負有同意重建之義務』，足認被
        告對系爭土地確有合法使用權源。
  （四）系爭房屋建於五十二年間，當時系爭土地未施行都市計畫，故無適用建築法
        而需申請建照之問題，再被告為種植蘭花，在頂樓修建一蘭花間，其水電供
        應，均為原設，並非新增，乃未針對修建部分申請建築執照，且租用基地建
        築房屋未依建築法領得建築執照，僅屬私有建築違反許可之規定，並非以基
        地或基地上房屋供違反法令之使用，並非出租人得終止租賃、收回基地之理
        由。
  三、證據：提出租征收收據影本六紙、戶口謄本節本、所有權移轉契約書、供電證
      明、陳情書影本各乙件、土地使用分區證明書乙件，並請求訊問證人林復堯、
      邱榮泉。
    理      由
一、本件原告起訴主張：系爭土地為原告所有，為訴外人丙○○所無權占有，於其上
    興建二樓加強磚造房屋居住，嗣於七十九年三月三十日將前開房屋售予被告，被
    告更於在其上增建三樓，被告繼之無權占有系爭土地，爰依民法第七百六十七條
    之規定起訴請求被告拆除地上物，將土地返還原告。退步言之，茍認丙○○係向
    原告租用系爭土地，然因系爭土地係耕地，性質上為耕地租賃，丙○○擅自變更
    用途於其上建屋，將該地違法轉租予被告，並積欠租金已逾二年，茲以本訴狀繕
    本之送達為終止租約之意思表示。再退萬步言之，縱認本件係為租用基地建築房
    屋，當事人雖未明定租賃之期限，依契約之目的，探求當事人之真意，亦應解為
    定有租至房屋不堪使用時為止之期限，並應受民法第四百四十九條第一項期限不
    得逾二十年之限制。丙○○自五、六十年間即在系爭土地建屋居住，迄今已逾二
    十年，該租賃契約早已消滅。況被告一再肆意改建，在「質」、「量」上均一再
    「擴充」，顯已違當初之真意，更已逾越法律保護經濟弱者之宗旨，為此原告本
    於所有權之作用及租賃關係消滅後之法律關係請求被告將如附圖Ｃ、Ｄ、Ｅ、Ｆ
    所示部分建物拆除，返還土地予原告。
二、被告則以：原告與訴外人黃天助自五十年間起就系爭土地即有租地建屋之不定期
    租賃關係存在，彼時雙方並無禁止轉讓房屋之特約，且未約定專為農耕之用。且
    黃天助係於五十二年間建屋使用，原告明知其情，非但未加反對，更自六十年間
    起前往黃天助處收取租金，依民法第五百五十一條之規定，應視為不定期限繼續
    契約，至房屋不堪使用時始消滅，性質上屬於租用基地建築房屋契約，依該種契
    約性質，應推定出租人於訂約時已同意租賃權得隨建築物移轉他人。黃天助去世
    後，由被告丙○○繼承取得系爭土地之租賃權，丙○○嗣於七十九年三月三十日
    將其上所建房屋售予被告，系爭土地之租賃權隨之移轉予被告，足證被告係有權
    使用系爭土地。再原告未曾向被告為催告繳租之意思表示，自不得以承租人積欠
    租金額達兩年以上為理由，終止租賃契約。另被告所有房屋，亦無不堪使用之情
    形，況且依最高法院五十一年台上字第二九八七號判例：『租用建築房屋之基地
    ，非有土地法第一百零三條所列各款情形之一，出租人不得收回，縱該地上所建
    之房屋因故滅失，而租用基地之契約要未失其存在，承租人仍得申請重建，且其
    申請重建之屋，除契約別有規定者從其約定外，不問是否與原狀相符，出租人均
    負有同意重建之義務』，足認對系爭土地確有合法使用權源等語資為抗辯。
三、查系爭土地為原告所有，如附圖所示Ｃ（面積零點零零零二公頃）、Ｄ（面積零
    點零壹肆肆公頃）、Ｅ（面積零點零零壹捌）、Ｆ（面積零點零零零壹公頃）所
    示之建物，原係訴外人黃天助於五十二年間所建二層加強磚造樓房，嗣由丙○○
    繼承，被告於七十九年三月三十日向丙○○買受該房屋後，復於八十三年間將之
    改建為樓高三層之房屋，兩造間未曾訂立任何租賃契約，被告未曾繳納租金等情
    ，業為被告所自認在卷，並經本院到場勘驗明確，有台東地政事務所測量繪製之
    複丈成果圖乙件在卷可稽，復有原告所提出之土地登記簿謄本、所有權狀影本各
    三件、地籍圖、地價證明書各乙件、相片乙張在卷可憑。茲兩造爭點在於兩造間
    是否曾有租賃關係存在；如曾有租賃關係存在，其性質係屬於耕地租賃抑租地建
    屋；原告得否以黃天助擅自變更用途，違法轉租予被告，並積欠租金已逾二年為
    由終止租約；該項租賃契約有無民法第四百四十九條第一項期限不得逾二十年限
    制之適用；及被告將繼受自丙○○之二層加強磚造房屋改建為樓高三層房屋，被
    告對系爭土地之權利是否因而受有影響等節。
（一）按稱租賃者，謂當事人約定一方以物租與他方使用、收益，他方支付租金之契
      約；不動產之租賃契約，其期間逾一年者，應以字據訂立之，未以字據訂立者
      ，視為不定期期限之租賃；又租賃期限屆滿後，承租人仍為租賃物之使用收益
      ，而出租人不即時表示反對之意思者，視為以不定期限繼續租賃，民法第四百
      二十一條第一項、第四百二十二條、第四百五十一條分別訂有明文。本件系爭
      土地之房屋原係訴外人黃天助於五十二年間所建二層加強磚造房屋，嗣由丙○
      ○繼承，被告於向丙○○買受該房屋後，復於八十三年間將之改建為樓高三層
      之房屋，兩造就系爭土地未曾訂立任何租賃契約等情，業為兩造所供承在卷，
      足認兩造間就系爭土地本身未曾訂立「土地租賃」契約，被告本身並無使用系
      爭土地之權源，被告所得主張其有權使用系爭土地之依據，應係被告繼受黃天
      助所建蓋之房屋（該房屋嗣由丙○○繼承，由丙○○售予被告），黃天助係有
      權占有並於其上建蓋房屋，被告因繼受該屋，該屋係存在於系爭土地上，而得
      繼續使用系爭土地，茍該屋已滅失不存在，則被告使用系爭土地之權源當然隨
      之消滅，此核先敘明。是首應審究者係黃天助是否有權占有並於其上建蓋房屋
      乙節。
（二）按租賃契約之期限，不得逾二十年，逾二十年者，縮短為二十年，民法第四百
      四十九條第一項固有明文，然此係指定期租賃而言，不定期租賃不在此限。況
      且民法於八十八年四月二日新增同條第三項規定，租用基地建築房屋，並無二
      十年租賃期間上限之限制。本件原告未曾與黃天助訂立任何書面契約，而黃天
      助於六十年間起至六十七年間確曾繳納多次租金，已為兩造所不爭執，並有租
      征收收據影本六紙為證。原告與黃天助間既未訂立字據，租賃期間已逾一年，
      揆諸前揭第四百二十二條之規定，原告與黃天助間就係爭土地有不定期租賃關
      係存在，且無民法第四百四十九條第一項規定之適用，至屬明確。又系爭土地
      地目係建地，原告向黃天助收取租金之標準係依土地坪數計算，有前揭土地登
      記簿謄本及租征收收據可參，且黃天助係於五十二年間於系爭土地上建蓋房屋
      ，原告知情後仍收取租金乙情，亦為兩造所不爭執，則此項租賃契約之性質自
      較傾向租用基地建築房屋，原告主張其與黃天助間係耕地租賃，租賃期間不得
      逾二十年，丙○○變更用途，違法轉租予被告云云，均屬無據。
（三）再按，租地建築房屋，除當事人間有禁止轉讓房屋之特約外，應推定出租人於
      立約時，即已同意租賃權得隨建築物而移轉他人，最高法院四十三年台上字四
      七九號判例可資參照。八十八年四月二日新增民法第四百二十六條之一亦採相
      同見解，規定租用基地建築房屋，承租人房屋所有權移轉時，其基地租賃契約
      ，對於受讓人仍繼續存在。本件原告與黃天助間租賃契約之性質既為租用基地
      建築房屋，已如前述，則黃天助去世後由丙○○繼承，丙○○復將黃天助所建
      蓋房屋售予被告，依照前開判例意旨及新增民法第四百二十六條之一之規定，
      被告因受讓該房屋因而就系爭土地享有租賃權限。
（四）復按，出租人以承租人積欠租金額達兩年以上為原因，終止租賃契約者，仍應
      依民法第四百四十條第一項規定，定相當期限催告承租人支付租金，必承租人
      於期限內不為支付者，始得終止租賃契約，非謂一有承租人欠租二年以上之事
      實，出租人即得隨時終止租約，最高法院六十八年台上字第七七七號判例著有
      明文。被告自七十九年三月三十日起雖從未繳納租金，然原告於起訴前未為任
      何催告之意思表示，已為原告所不否認，原告主張被告積欠租金已逾二年，以
      本件起訴狀繕本之送達為終止租約之意思表示云云，核與前開判例意旨不合，
      亦不足採。
（五）惟按，所有人於法令限制之範圍內，得自由使用、收益、處分其所有物，民法
      第七百六十五條定有明文。所有權乃對於標的物全面支配、渾然整體之物權，
      其統括一切擔保物權及用益物權。租賃權僅係債權之一，其權無法大於所有權
      ，且不得將所有權架空，否則交易秩序必將錯亂，經濟制度隨之崩解。再法律
      基於承租人往往係經濟上之弱者，為保護經濟上弱者之觀點，對於不動產所有
      權人有諸多限制，例如土地法第一百零三條限制出租人之終止契約收回土地之
      權。前開最高法院四十三年台上字四七九號判例認租地建築房屋，租賃權得隨
      建築物而移轉他人，及最高法院五十一年台上字第二九八七號判例認縱該地上
      所建之房屋因故滅失，而租用基地之契約要未失其存在，承租人仍得申請重建
      ，且出租人有同意重建之義務等等。然無論如何限制所有權人之權利，租賃權
      仍僅係債權，為保護經濟上弱者，於必要情形下固使其具有類似物權效力，然
      該項經濟上弱者之保護終究不得凌駕所有權，否則將使所有權制度破滅。且出
      租人以低額之土地租金，即可享有相當於價值不菲之土地所有權權限，亦已逾
      越法律保護經濟上弱者之範疇，將是法律之恣意。再者，最高法院五十一年台
      上字第二九八七號判例固明載：『租用建築房屋之基地，非有土地法第一百零
      三條所列各款情形之一，出租人不得收回，縱該地上所建之房屋因故滅失，而
      租用基地之契約要未失其存在，承租人仍得申請重建，且其申請重建之屋，除
      契約別有規定者從其約定外，不問是否與原狀相符，出租人均負有同意重建之
      義務』。惟所謂該地上所建之房屋因故滅失，出租人有同意出租人重建之義務
      ，係以租用基地之契約未失其存在為前提，即定期租賃其租賃期限未屆滿而言
      。茍租賃期限已屆滿或係不定期租賃，租賃關係因租賃物之滅失而當然消滅，
      出租人自不負有使出租人一再重建而無限期限制所有權人之所有權能之理。最
      高法院七十八年台上字第一四○八號、八十五年台上字第二一○八號判決認「
      土地之租賃契約，以承租人自行建築房屋而使用之為其目的者，非有相當之期
      限不能達其目的，故當事人雖未明定租賃之期限，依契約之目的，探求當事人
      之真意，亦應解為定有租至房屋不堪使用時為止之期限」，最高法院八十五年
      台上字第七九○號判決認「租用基地建築房屋契約，既以承租人有特定之房屋
      而使用其基地為目的，則縱屬不定期限之基地租賃，依契約之目的，探求當事
      人之真意，亦應解為租賃關係至該特定房屋不堪使用時消滅」，即採相同看法
      ，租用基地建築房屋契約，租賃關係於該特定房屋滅失或不堪使用時消滅。經
      查，黃天助於五十二年間在系爭土地建蓋房屋，其繼承人丙○○嗣將該房屋移
      轉予被告，業如前述，然該房屋係於五十二年間所建造，原係二層加強磚造房
      屋（未辦理保存登記，且未申領建築執照），其一、二層面積共計二百十二點
      七平方公尺，被告係以十三萬二千九百元之價格，向丙○○購得，有卷附移轉
      契約書乙件可考，換算底層基地面積為一百零六點三五平方公尺，該房屋建蓋
      迄今已逾三十年，十分破舊，此從該屋兩旁同期所建房屋均十分陳舊，有卷附
      照片乙張可稽，已難認該房屋未達不堪使用之程度。而如主文所示被告現所居
      住房屋之內外均十分嶄新，業經本院到場勘驗明確，並有照片六張在卷足憑，
      其底層基地面積已擴建為一百六十平方公尺，增加面積高達百分之五十點四五
      ，有前述複丈成果圖可據，該建物之價值已逾百萬，黃天助所建房屋與被告現
      所居住房屋已難認係同一建物。況且二層樓房與三層樓房房屋所承受重力、耐
      震係數均不同，二者房屋主體結構、水電配管等等亦隨之有異，被告將原樓高
      二層房屋加蓋為樓高三層時，除所加蓋之三樓部分外，對於原一、二樓部分建
      築結構及水電配管等部分勢必均需重新處理規劃，否則加蓋後之房屋一、二樓
      部分必無法承受三樓強大之重量及所增加之水電流量，強風或地震來襲該房屋
      即有坍塌之虞。準此，被告目前所居住房屋與黃天助於五十二年間所建蓋房屋
      就建物價值、基地面積、建築結構、水電配管、建物水平及垂直空間而言均已
      變異其本質，二者不具有同一性，黃天助所建蓋房屋已於被告改建三層樓房時
      滅失。衡諸前開說明，被告唯一占有使用系爭房屋之權源，即黃天助基於租賃
      契約所建蓋之房屋，該房屋既已滅失，被告自無繼續占有使用該土地之權。矧
      原告就該地區已進行整體規劃，系爭土地之收回與否影響該規劃甚鉅之情形下
      ，於本院審理期間曾與一再與被告協商，希望以另訂租約、價購房屋或另建覓
      地建造房屋安置被告等方式，與被告和平解決本件紛爭，均為被告所拒。茍被
      告得以前開方式一再修建、擴建或加建，而無限期限制原告之所有權，則被告
      因繼受房屋而對系爭土地之權利，顯已凌駕土地所權人之所有權之上，此已遠
      逾法律保護經濟上弱者之範疇，自不應許之。
四、綜上所述，原告基於所有物返還請求權起訴請求被告將如附圖Ｃ、Ｄ、Ｅ、Ｆ所
    示部分建物拆除，將土地返還原告，為有理由，應予准許。
五、本件兩造均陳明願供擔保，請准宣告假執行或免為假執行，經核均無不合，爰分
    別酌定相當之擔保金額併宣告之。
六、本件為判決之基礎已臻明確，兩造其餘攻擊防禦方法，核與判決基礎無影響，無
    予審究之必要，附此敘明。
七、據上論結，本件原告之訴為有理由，依民事訴訟法第七十八條、第三百九十條第
    二項、第三百九十二條判決如主文。
中      華      民      國    八十九    年      三      月      八      日
                            台灣台東地方院法院民事庭
~B法      官  姜麗香
右為正本係照原本作成。
如不服本判決，得於判決送達後廿日內向本院提出上訴狀（須附繕本）。
「切勿逕送上級法院」
中      華      民      國    八十九    年      五      月      二十二  日
~B法院書記官  陳俊德


司法院資訊處製作；財團法人民間司法改革基金會備份。
